臺灣高等法院刑事判決　　　　　　 93年度重上更(4)字第57號
　　上　訴　人
　　即 自訴 人　甲　○
　　自訴代理人　鄭庭壽律師
　　被　　　告　丁○○
　　被　　　告　戊○○
　　右二人共同
　　選任辯謢人　陳朝和律師
　　　　　　　　蕭介生律師
上列上訴人因自訴被告等偽造文書等案件，不服台灣台北地方法
院83年度自字第680號，中華民國84年7月11日第一審判決，提起
上訴，經判決後，經最高法院第四次發回更審，本院判決如下：
    主   文
原判決關於被告丁○○、戊○○部分撤銷。
丁○○、戊○○共同行使偽造私文書，足以生損害於公眾及他人
，各處有期徒刑參月，如易科罰金均以參拾元折算壹日，均緩刑
參年。
    事  實
一、丁○○係台北市文普建設股份有限公司（下簡稱文普公司）
    董事長，戊○○為該公司總經理，該公司於民國（下同）七
    十七年間，在台北市○○○路、嘉興街口，即大安區○○段
    ○○段二六一等三十二筆土地與地主定立契約合建大樓；嗣
    因地主甲○表示渠未曾與文普公司簽定合建契約，乃丁○○
    、戊○○竟共同於八十一年四月十五日，委由不知情之建築
    師丙○○，在臺北市盜用甲○原委託刻製用以申請建造執照
    之印章蓋於變更起造人申請書上，以偽造甲○為原起造人名
    義申請變更為非起造人之變更起造人申請書私文書，並旋即
    提出臺北市政府工務局行使，使承辦公務員將此不實之事項
    登載於所掌之公文書，足以生損害甲○及臺北市政府工務局
    對於新發建照之管理。
二、案經自訴人甲○提起自訴。
    理    由
壹、被告丁○○、戊○○偽造甲○名義變更起造人申請書部分：
  一訊之被告丁○○、戊○○雖坦承以甲○名義書具變更起造人
    申請書並提出行使，但否認有偽造私文書犯行，辯稱：伊等
    已事先知會自訴人，因自訴人未明示反對，為保障文普公司
    權益，順利辦理合建動工，在面受自訴人要脅，故在糾紛未
    解決前，因而惟有暫將否認同意為起造人之自訴人部分，予
    以變更為負責合建之文普公司，以待他日再行處理，文普公
    司既未否認自訴人參與合建之權利，實難認被告有何偽造文
    書之犯意可言云云。惟查，前揭事實業據自訴人甲○指述甚
    詳，並有偽造甲○為原起造人名義申請變更為非起造人之變
    更起造人申請書一件附在臺北市政府工務局登記卷可稽；自
    訴人此部分之指述尚屬可採。復查，自訴人甲○原先雖有與
    被告訂立合建契約，並書具授權書（另詳如後述）；然此印
    章之使用及授權之範圍，應僅限於合建房屋之必要事項。本
    案甲○為原起造人名義申請變更為非起造人之變更起造人申
    請書，係在拋棄自訴人之權利，自非屬合建房屋之必要事項
    或原授權使用印章之範圍；乃被告丁○○、戊○○為免執照
    過期，自訴人雖否認同意列為起造人，惟被告二人主觀上既
    認定自訴人與文普公司有合法合建契約存在，且同意列為起
    造人之情形下，雙方契約既無授權被告等得自行變更起造人
    名義，被告等竟在未徵得自訴人甲○之同意，即擅自盜用原
    用以申請建造執照之印章於變更起造人申請書上，以偽造甲○為原起造人名義申請變更為非起造人之變更起造人申請書
    私文書，並旋即提出臺北市政府工務局行使，其未經原起造
    人甲○同意，而擅自變造起造人名義，即足生損害於自訴人
    及臺北市政府工務局對於新發建照之管理，亦難謂被告等主
    觀上無行使偽造文書之犯意。故本案事證已臻明確，被告丁○○、戊○○犯行已堪認定。
  二核被告丁○○、戊○○所為，係犯刑法第二百十六條、第二
    百十條之行使偽造私文書罪，及第二百十四條之使公務員登
    載不實罪。被告丁○○、戊○○盜用自訴人之印章，為偽造
    文書之部分行為，不另論罪；又偽造前揭私文書後復持以行
    使，其偽造之低度行為，為行使之高度行為所吸收，僅論以
    高度之行使偽造私文書罪。被告丁○○、戊○○利用不知情
    之第三人建築師丙○○偽造變更起造人申請書並提出行使，
    為間接正犯。被告丁○○、戊○○二人間，有犯意之聯絡及
    行為之分擔，皆為共同正犯；被告丁○○、戊○○所犯前開
    二罪間，有方法結果之牽連關係，應依刑法第五十五條之規
    定論以較重之行使偽造私文書罪。
  三原審未及詳查，就此部分為被告丁○○、戊○○遽為無罪之
    諭知，且就被告丁○○、戊○○被訴偽造徐蔡素珠、彭春香
    印文、文書部分，本應為不受理之諭知（理由詳如參），卻
    未加詳查，併就此部分為無罪之諭知，亦有未合，自有可議
    。自訴人之上訴意旨指摘原判決此部方不當，為有理由，應
    由本院將原判決關於被告丁○○、戊○○部分予以撤銷改判
    。爰審酌被告丁○○、戊○○犯罪之手段平和，且係起因自
    訴人甲○否認有定立合建契約，為免糾紛爭執，且免執照過
    期，在未解決前先將甲○之起造人名義變更並非有重大之惡
    性，及訴訟中對於各該事實均據實陳述之態度等一切情狀，
    各量處如主文第二項所示之刑，末按，被告行為後，刑法第
    四十一條業已於九十年一月四日修正，並於九十年一月十日
    經總統公布，於九十年一月十二日生效，修正前刑法第四十
    一條係規定：「犯最重本刑為三年以下有期徒刑以下刑之罪
    ，而受六月以下有期徒刑或拘役之宣告，因身體、教育、職
    業或家庭之關係，執行顯有困難，得以一元以上三元以下折
    算一日，易科罰金」之規定，修正後則規定：「犯最重本刑
    為五年以下有期徒刑以下之刑之罪，而受六個月以下有期徒
    刑或拘役之宣告，因身體、教育、職業、家庭之關係或其他
    正當事由，執行顯有困難者，得以一元以上三元以下折算一
    日，易科罰金。但確因不執行所宣告之刑，難收矯正之效，
    或難以維持法秩序者，不在此限。」，是修正後之刑法第四
    十一條第一項前段業已擴大得易科罰金之範圍，依新舊法比
    較結果，應以新法較有利於被告，故本件即應適用修正後刑
    法第四十一條第一項前段規定諭知易科罰金之折算標準。另
    查被告行為後，罰金罰鍰提高標準條例第二條已於八十二年
    二月五日公布施行，於同年月七日生效，比較新舊法，其易
    科罰金之折算標準自十倍提高至一百倍，應以舊法較有利於
    被告，依刑法第二條第一項但書之規定，應適用最有利於行
    為人之法律，爰依修正前戡亂時期罰金罰鍰提高標準條例第
    二條第一項之規定諭知其折算標準，併此敘明。末查，被告
    二人前均未曾受有期徒刑以上刑之宣告，有本院被告全國前
    案紀錄表各一份在卷可參，所犯情節尚屬輕微，經此偵審教
    訓，當知所警惕，無再犯之虞，本院認渠等所宣告之刑，以
    暫不執行為當，均予宣告緩刑三年，以勵自新。另偽造變更
    起造人申請書私文書上甲○之印文，因係出自被告盜用印章
    ，而非出於偽造，故無宣告沒收之必要，附此敘明。
貳、被告被訴與乙○○、林麗霞偽造甲○合建契約，及被訴偽造
    甲○之委託書、起造人名冊、土地使用權同意書、拆屋同意
    書、展期開工切結書部分：
  一自訴意旨略謂：被告丁○○係台北市文普建設股份有限公司
    （下簡稱文普公司）董事長，另被告戊○○為該公司總經理
    ，該公司有意在台北市○○○路、嘉興街口，即大安區○○
    段○○段二六一等三十二筆土地興建大樓，由於該處將在民
    國七十七年十二月底前實施容積率管制措施，每坪土地原得
    建築０．六坪房屋，將遽減為０．二二五坪。該公司為圖搶
    建暴利，明知其尚未與自訴人甲○等二六六、二六九、二七
    ０、二七五號地主簽定地上十六樓、地下三層之合建契約，
    竟擅自作主，於七十七年十二月一日，偽刻自訴人之私章，
    進而偽造其人出具之委託書，交由建築師丙○○據以偽造起
    造人名冊、土地使用權同意書，並於同月八日向台北市政府
    工務局建築管理處（下簡稱建管處）申請建築執照，嗣又偽
    造自訴人之拆屋同意書，辦理拆除執照、偽造展期開工切結
    書，辦理展期開工申請，足以生損害於自訴人及工務局。另
    外，案外人林正第（按亦係地主之一）及被告林麗霞原係上
    開房屋合建之仲介人，因居中協調各地主開會，並曾經一度
    議妥與案外人國榕建設事業股份有限公司（下簡稱國榕公司
    ）合建，乃取得有自訴人等地主簽名之出席會議名冊及原預
    備與國榕簽約之附件地主名冊。詎因國榕公司翻悔，不願興
    建，斯時適巧文普公司在鄰地原擬興建七層大樓，但如與自
    訴人等土地一體合建，因採開放空間之設計，依建築法規即
    可全部以地上十六樓，地下三層之高樓興建。林麗霞竟與其
    兄即另被告乙○○及文普公司之丁○○、戊○○相互勾結，
    以移花接木之方式，利用上開地主簽名之名冊，接在其等偽
    造各地主（包括自訴人在內）同意與被告乙○○合建十二層
    樓及十七層樓之合建契約之末。終於文普公司提起民事訴訟
    ，請求確認自訴人與文普公司之另訂十六層樓合建契約無效
    ，在台灣士林地方法院審理中，乙○○、林麗霞作証時提出
    該十二、十七樓之二份合建契約，自訴人始知有移花接木偽
    造之情，自足以生損害於自訴人。因認被告四人涉犯刑法偽
    造文書罪嫌云云。
 二、按犯罪事實，應依證據認定之，無證據不得推定其犯罪事
     實；又不能證明被告犯罪者，應諭知無罪之判決，刑事訴
    訟法第一百五十四條、第三百零一條第一項分別定有明文。
    次按刑事訴訟法上所謂認定犯罪事實之證據，係指足以認定
    被告確有犯罪行為之積極證據而言，該項證據自須適合於被
    告犯罪事實之認定，始得採為斷罪資料。如未能發現相當證
    據，或證據不足以證明，自不能以推測或擬制之方法，以為
    裁判之基礎。又刑事訴訟上證明之資料，無論其為直接或間
    接證據，均須達於通常一般之人均不致有所懷疑，而得確信
    其為真實之程度，始得據為有罪之認定，若其關於被告是否
    犯罪之證明未能達此程度，而有合理性懷疑之存在，致使無
    從形成有罪之確信，根據「罪證有疑，利於被告」之證據法
    則，即不得遽為不利被告之認定（參照最高法院二十九年上
    字第三一○五號、四十年臺上字第八六號、七十六年臺上字
    第四九八六號判例）。復按自訴人之指訴，本以使被告受刑
    事訴追為目的，故其陳述是否與事實相符，自應調查其他證
    據，以資審認，苟其所為攻擊之詞，尚有瑕疵，則在此瑕疵
    未予究明以前，即不能遽採為斷罪之基礎，又自訴被告犯罪
    者，除應具體說明被告犯罪事實外，尚應提出適於憑以認定
    之證據，以為法院調查審認之依據，反之被告否認犯罪，除
    就自訴人所提之證據，提出反證或證明該項事證並非真實者
    外，就其本身並無如自訴人所指之犯罪時，因此項消極不犯
    罪之事實，被告無從舉證，以實其說，自不負舉證責任（參
    照最高法院六十九年臺上字第一五三一號判決、七十四年度
    台上字第三六四五號判決）。而刑法第二百十條之偽造文書
    ，以無制作權之人冒用他人名義而制作該文書為要件之一，
    如果行為人基於他人之授權委託而制作，即不能謂無制作權
    ，若進而持以行使，亦無成立行使偽造私文書罪之餘地（參
    照最高法院四十七年度台上字第二二六號判例、九十年度台
    上字第一一五號判決）。
三、訊據被告丁○○及戊○○供承有本件合建房屋之事實，惟均
    矢口否認有自訴人甲○指訴之偽造文書犯行，並均辯稱：系
    爭土地原是乙○○與自訴人等地主簽訂合建契約，之後再由
    渠等經營之文普公司與乙○○簽約轉讓興建，並將自訴人簽
    好名字、代刻印章委託書、拆屋同意書二份文書轉交給渠等
    ，而在轉讓之前系爭大樓就已由乙○○委託建築師丙○○去
    申請建築執照，轉讓之後渠等並沒有刻自訴人之印章，地主
    的印章都是乙○○當初與他們簽好的時候轉交的，後來因自
    訴人否認與乙○○簽定合建契約，拒不拆屋，說乙○○是偽
    造文書去送件，渠等才與自訴人協調，協調中自訴人還要求
    多分一些坪數給他，公司怕執照過期，為了順利辦理合建動
    工，才在八十年九月十八日與自訴人另訂合建契約，日後自
    訴人一在找碴要脅，文普公司不得已寄發存證信函予自訴人
    ，並在八十一年四月十五日辦理起造人名義變更登記，實無
    偽刻自訴人之印章而偽造文書等犯行等語，經查：
(一)自訴人指訴被告丁○○、戊○○偽造其名義簽訂合建契約及
    偽造自訴人名義出具之委託書，暨起造人名冊、土地使用權
    同意書、拆屋同意書、展期開工切結書乙節，被告丁○○及
    戊○○二人就此辯稱：合建契約都有經過自訴人同意及授權
    代刻印章等情，業據提出１、書寫「茲本人所有本市○○○
    路○段二二三號三樓（辛亥段三小段二七０地號）原有舊房
    壹棟願無條件同意予以拆除改建絕無異議，恐口無憑特立此
    同意書為證」之內容，未載日期，惟有「甲○」簽名之同意
    書；２、書寫「本人為台北市○○區○○段三小段二七０地
    號土地興建事宜，委託乙○○代刻及保管本人及指定起造人
    印章（便章）以便申請建造執照、使用執照以及一切與興建
    房屋至產權登記所須文件用印之需要使用」之內容，未載日
    期，惟有「甲○」簽名之委託書；３、書寫「茲本人所有座
    落信義區○○○路○段二二三號三樓（辛亥段三小段二七０
    地號）原有舊屋壹棟願無條件同意予以拆除改建絕無異議，
    恐口無憑特立此同意書為證中華民國八十年九月十八日」之
    內容，並有「甲○」簽名、蓋章之同意書；４、書寫「本人
    為台北市○○區○○段三小段二七０地號土地興建房屋事宜
    ，委託文普建設股份有限公司代刻及保管本人及指定起造人
    印章（便章）以利申請建造執照、使用執照以及一切與興建
    房屋至產權登記所須文件用印之需使用中華民國八十年九月
    十八日」之內容，並有「甲○」簽名、蓋章之委託書各一件
    為證。其中１、未載日期同意書、２、未載日期委託書，經
    自訴人當庭書寫之簽名及自訴人提出之作業簿內文字簽名筆
    跡相同，有法務部調查局八十九年十一月二十三日（八九）
    陸（二）字第八九０八二一三七號鑑定通知書附卷可稽（見
    本院上更（一）卷第三二九頁）。其餘３、中華民國八十年
    九月十八日同意書、４、中華民國八十年九月十八日委託書
    ，則據自訴人自承係其所簽名（見本院上更（一）卷第三四
    五頁、本院上更（三）卷第二九頁），而上揭未載日期之同
    意書及委託書若非確係由自訴人自行簽名，何以該等同意書
    及委託書上之自訴人之簽名筆跡，均核與自訴人當庭書寫之
    簽名及其之前之簽名筆跡相同，而本院前審復就「未載日期
    同意書及委託書」與「八十年九月十八日同意書及委託書」
    書」及「八十年九月十八日同意書及委託書」，其上同意人
    及立委託書人欄內「甲○」簽名，均核與「七十七年十二月
    十日房屋合建契約書四本、七十七年十二月合建契約書、八
    十年九月十八日房屋合建契約書」中，立契約書人甲方欄內
    「甲○」簽名、「八十年一月十三日、八十年五月八日臺北
    支局第四三、二一０號存證信函」寄件人欄「甲○」字跡及
    甲○當庭書寫字跡，其字跡筆劃特徵相符，亦有法務部調查
    局九十一年九月十二日調科貳字第０九一００五五四六三０
    號函附卷可稽（見本院上更（二）卷第一九五頁），足見未
    載日期之委託書及同意書確為自訴人所出具，並無偽造情事
    ，是被告丁○○及戊○○所辯：合建有經過自訴人同意及授
    權代刻印章云云，尚非無據。
(二)文普公司提出之「七十七年十二月十日乙○○合建契約」原
    本十二樓二本、十七樓二本，其中雖有同案被告乙○○或其
    他地主未蓋章者，及地主簽名奇形怪狀之情事。然自訴人所
    指被告丁○○及戊○○涉嫌偽造文書之契約，即本案自訴人
    與同案被告乙○○所訂之合建契約四份，經臺灣士林地方法
    院審理八十一年度重訴字第一二六號文普公司與自訴人甲○
    間請求確認及撤銷合建契約民事事件中，送請憲兵司令部刑
    事支援中心鑑定，發現其上「甲○」簽名與甲○當庭書寫姓
    名及文普公司與甲○於八十年九月十八日簽訂之合建契約書
    上甲○簽名筆跡慣性特徵相似，有該鑑定通知書一份在該民
    事案卷可徵，並有該民事判決影本在卷可憑（見原審卷（一
    ）第二三三至二三六頁），嗣本院民事庭於審理八十三年度
    重上字第一三二號民事事件上訴案中（即自訴人對上揭八十
    一年度重訴字第一二六號之上訴），亦為同一事實之認定，
    有該民事判決書一份在卷可參（見原審卷（一）第二三七至
    二四六頁）。自訴人對此雖仍有爭執，然該「未載日期同意
    書及委託書」、「八十年九月十八日同意書及委託書」、「
    七十七年十二月十日房屋合建契約書四本」，經本院前審送
    請法務部調查局鑑定結果，「未載日期同意書及委託書」及
    「八十年九月十八日同意書及委託書」，其上同意人及立委
    託書人欄內「甲○」簽名，均核與「七十七年十二月十日房
    屋合建契約書四本、七十七年十二月合建契約書、八十年九
    月十八日房屋合建契約書」中，立契約書人甲方欄內「甲○
    」簽名、「八十年一月十三日、八十年五月八日臺北支局第
    四三、二一０號存證信函」寄件人欄「甲○」字跡及甲○當
    庭書寫字跡，其字跡筆劃特徵相符，此有法務部調查局九十
    一年九月十二日調科貳字第０九一００五五四六三０號函附
    卷可稽（見本院上更（二）卷第一九五頁），足見該「七十
    七年十二月十日乙○○合建契約四本」其上自訴人簽名，並
    非出於偽造，此與自訴人簽訂合建契約之同案被告乙○○於
    原審法院及本院歷次調查、審理時均指述自訴人確有與其他
    地主一起與其簽訂合建契約，而同案被告乙○○被訴偽造自
    訴人名義簽訂合建契約及偽造自訴人名義出具之委託書，暨
    起造人名冊、土地使用權同意書、拆屋同意書、展期開工切
    結書等情，並經判決無罪確定，則同案被告乙○○既無偽造
    自訴人名義簽訂合建契約，被告丁○○、戊○○從何與同案
    被告乙○○、林麗霞共同偽造自訴人名義之合建契約。至自
    訴人雖以該合建契約上之簽名，係利用自訴人等地主與國榕
    公司商議合建時之出席會議名冊及原預備與國榕簽約之附件
    地主名冊，以移花接木之方式而來的云云，惟參以證人陳淑
    華於上開民事事件證稱：「開會簽到時是用格紙，要簽姓名
    及地址，而與合建契約書簽名表格不相同」等語（見本院上
    開民事卷八十三年九月二日筆錄），而查自訴人既確曾書具
    同意書，同意拆除改建其所有房屋，及出具委託書予乙○○
    代刻印章等情，已如前述，被告丁○○及戊○○係自同案被
    告乙○○受讓其與地主間簽訂之合建契約，又從何冒用自訴
    人名義簽訂合建契約，而查本件自訴人土地在與文普公司簽
    訂合建契約之前，曾由案外人國榕公司、家美公司及文普公
    司三家進行與地主洽商改建事宜，因地主認國榕公司所提條
    件較優，決定與國榕公司合建，國榕公司遂指派其所屬建築
    師李俊毅挨家挨戶進行簽約工作，李俊毅總共製成三份合約
    書，均由地主簽名完竣，但後來因某些地主要求額外條件，
    國榕公司怕麻煩，故放棄合建，委請同案被告林麗霞將放棄
    之意思轉知各地主，有關本件各契約名冊，並無移花接木等
    情，已經證人李俊毅於本院前審調查時到庭證述綦詳（見本
    院上訴卷第二六一頁），而證人即地主賴周於本院前審調查
    時亦證稱：「我先生有要求國榕公司應出具一紙書面，表示
    解除契約、放棄合建之意」等語（見本院上訴卷第二六一頁
    ），可見地主確有與國榕公司完成合建契約之書面文件，且
    地主均在名冊上簽名、蓋章，自訴人否認與國榕簽署書面合
    約，及其他本件有關且有意見之地主周陳淑華、歐靜宜、林
    洪綢、賴鎮安、賴周時等人供稱：「不知道有無與國榕公司
    簽約，只知道有簽很多次名字，詳情不清楚」云云（見本院
    上訴卷八十五年四月十一日、三十日筆錄），或係推諉之詞
    ，或係時隔已久，不復記憶所致，尚不能據為被告不利之認
    定。而國榕公司之合建契約與本件有關之各合建契約分屬二
    事，版本不同，自無移花接木之情，且查依卷附自訴人與同
    案被告乙○○所簽訂之合建契約，其後所附之自訴人等地主
    簽名名冊，均事先繕妥各地主之姓名，再由地主在其下簽名
    、蓋章，並填載住址、
    般會議參加人僅簽署姓名之格式不同，是自訴人所稱同案被
    告乙○○提出之十二及十七層大樓合建契約係自國榕公司之
    地主名冊移花接木而成一節，核與事實不符，殊無足採。至
    卷附自訴人承認於八十年九月十八日與文普公司簽訂之合建
    契約書及同日出具之委託書，其上均由自訴人署名並蓋章，
    委託書上亦載明：「…興建房屋事宜，委託文普公司代刻及
    保管本人及指定起造人印章（便章）以利申請建築執照、使
    用執照及一切與興建房屋至產權登記所需文件用印之需使用
    」等語，另於指定起造人印章（便章）處加蓋「甲○印」之
    便章，而此一便章固核與自訴人與同案被告乙○○簽訂合建
    契約前之七十七年十二月一日由戊○○等五十八名出具委託
    書委託丙○○建築師事務所申請坐落台北市○○○路○段即
    台北市○○區○○段三小段二六一等三十二筆土地興建地上
    十六層地下三層大樓建造執照之委託書、建造執照申請書、
    起造人名冊、土地使用權同意書、拆屋同意書、展期開工切
    結書內所加蓋之甲○印章不同，然自訴人既與同案被告乙○○簽訂合建契約，並出具上開委託書及同意書，同意合建並
    授權乙○○代刻自訴人印章用以辦理合建事務，已如前述，
    嗣自訴人於八十年九月十八日與文普公司另簽訂合建契約及
    另出具委託書，並未限定此合建契約及委託書上所蓋之自訴
    人印章，應蓋用自訴人前與乙○○簽訂之合建契約及出具委
    託書上之同一印章，自訴人於八十年九月十八日與文普公司
    簽訂之合建契約及出具之委託書，究蓋用其何印章，乃自訴
    人之自由，況查自訴人既否認其原所簽訂之合建契約及出具
    之委託書係屬真正（雖實際上確屬真正），自無可能於與文
    普公司簽訂合建契約及出具委託書時蓋用同一印章，是尚難
    僅因前後之合建契約及自訴人名義出具之委託書上所蓋用自
    訴人印章不同，即遽認自訴人原所簽訂之合建契約及出具之
    委託書等係屬偽造。
(三)自訴人指訴：被告丁○○、戊○○自承於七十八年二月一日
    訂定十二、十七層樓合建契約受讓授權書、同意書，但丁○○、戊○○卻早於七十七年十二月一日即持有其之印章蓋於
    申請地上十六層地下三層之建造執照申請書類上，其代刻印
    章自構成偽造印章云云。被告二人對此辯稱：取得合建權利
    後，於七十七年十二月一日委託丙○○建築師開始填寫有關
    建造執照申請表格文件，而自訴人於七十七年十二月七日二
    度向同案被告乙○○索取額外利益，經乙○○允予後，自訴
    人始於同日與乙○○完成簽約手續，同案被告乙○○隨即通
    知被告丁○○、戊○○願合作建築，始於同年十二月八日據
    以代刻印章、用印，完成申請建築執照之相關資料，包括起
    造人名冊、土地使用權同意書等，向建管處提出申請，而合
    建契約書上所載之日期載為七十七年十二月十日，係同案被
    告乙○○擬將合建契約交付被告丁○○、戊○○時，以橡皮
    戳所蓋，日期並非真正簽約日期等語。經查：同案被告乙○○、林麗霞於乙○○受地主委託後，即與文普公司進行磋商
    合建事宜，而查磋商合建事宜本即諸多事務待辦，並非一蹴
    可及，本件系爭土地既已獲大部分地主同意合建，因而被告
    等於七十七年十二月一日即預為準備建築執照之申請資料，
    此時雙方雖尚未簽訂書面契約，惟對於合建一案雙方已達成
    共識，故於七十七年十二月八日提出台此市政府建管處之建
    造執照申請書、委託書、土地使用權同意書，雖在七十八牛
    二月一日與乙○○簽約，受讓乙○○權利之前，其提前進行
    合建作業，既係經過乙○○、林麗霞的同意，雖契約尚未成
    立，亦難認被告二人主觀上有何偽造文書之故意，此從被告
    二人及同案被告乙○○、林麗霞等人一致供稱係由乙○○授
    權將申請建築執照事務於七十七年十二月一日委請被告丁○○、戊○○之文普公司製作申請書，並於同月七日與自訴人
    談妥條件後，由自訴人出具委託代刻印章之書面（見原審卷
    （二）第十六頁），翌（八）日始據以刻印、用印完成全部
    有關申請資料包括起造人名冊、土地使用權同意書等文件，
    再將之送往工務局提出申請等情，並有工務局收文戳記為七
    十七年十二月八日之建造執照申請書影本在卷可稽（見本院
    上訴卷第六八頁），且查被告丁○○、戊○○於同案被告乙○○取得地主同意提供土地合建後，始自乙○○受讓合建權
    利，其目的乃在省卻與眾多地主磋商之麻煩，而查被告丁○○、戊○○等經營文普建設公司，當知未獲地主同意，出具
    土地使用權同意書，必無從向主管機關申領建築執照，自訴
    人經與乙○○簽訂合建契約，並出具經鑑定確為其筆跡之委
    託書，同意乙○○代刻印章，嗣乙○○將合建契約讓予被告
    丁○○、戊○○，乙○○本即應提供申請系爭建築執照所需
    之文件，被告丁○○、戊○○若認乙○○尚未獲全部地主之
    同意，儘可不與之簽訂合建契約，放棄系爭建築物之興建，
    渠等又有何非興建系爭建築物而先行偽刻自訴人印章之必要
    ，致入己於罪，甚且不顧渠等因而所花費之精神、金錢有化
    為烏有之虞，實非無疑，此同案被告林麗霞於本院前審調查
    時復供稱自訴人同意合建之後，就將委託書及拆屋同意書交
    給伊，伊才代刻自訴人之印章，並將代刻好之印章、委託代
    刻印章委託書、拆屋同意書等資料交給丙○○辦理申照等語
    （見本院上更（三）卷第一二九頁），是被告丁○○、戊○○所辯並無偽刻自訴人印章云云，應堪採信，而查自訴人確
    有與乙○○簽訂合建契約，並出具上揭未載日期之同意書及
    委託書，該合建契約及未載日期之委託書，並非屬偽造，已
    如前述，是自訴人顯確曾同意本件合建事宜，並授權乙○○
    代刻印章之事實，又自訴人既與同案被告乙○○簽訂合建契
    約，出具上開同意書及授權書，同意合建，並授權同案被告
    乙○○代刻並保管印章以作為申請建造執照、使用執照及一
    切與興建房屋及產權登記所須文件用印之需要使用，則在自
    訴人上開授權之目的及範圍以觀，自訴人之印章由乙○○自
    行刻製或委由他人代刻，應均屬在自訴人授權乙○○代刻印
    章之範疇，被告丁○○、戊○○既自乙○○受讓合建權益，
    且自訴人既已授權乙○○全與文普公司全權處理合建事宜，
    乙○○將其因其他地主所生的契約權利，概括的讓與文普公
    司，在民事效果上雖屬契約承擔，惟因自訴人對於共有土地
    改建方式是透過乙○○將契約權利讓與文普公司之方式合建
    ，此舉既為自訴人所知悉，對於自訴人自應產生效力，故渠
    等縱有代為刻用自訴人印章，既係本於自訴人對於同案被告
    乙○○上開授權目的與範圍，且亦屬於合建之必要事務，自
    難認有何偽造印章及偽造文書之可言，退此言之，縱使文普
    公司與乙○○嗣後所訂定合建契約書，於簽約後未經自訴人
    之承認，而對自訴人不生效力，亦難認被告二人主觀上有何
    偽造文書之犯罪故意。
(四)自訴人名義出具之拆屋同意書、展期開工切結書亦係本於上
    開有關同案被告乙○○與地主（包括自訴人）所訂合建契約
    及同案被告乙○○與文普公司委建合意而製作，縱原地主契
    約與最終所訂契約內容略有出入，書面訂立日期稍有延後，
    但各地主均有合建趕在七十七年十二月底實施容積率實前完
    成有關手續之心意甚為明顯。茲自訴人確有與同案被告乙○○簽訂合建契約，並出具上揭同意書，而被告丁○○、戊○○既受文普公司委任處理合建事宜，文普公司又受各地主委
    任辦理拆建諸事，則被告二人依所受任事務之性質而製作各
    地主有關之拆屋同意書、展期開工切結書，自無偽造之可言
    ，尚難因事後雙方關係惡化，自訴人事後片面指述其原所簽
    訂之合建契約、同意書及委託書係屬偽造，即遽認被告丁○○、戊○○有偽造自訴人名義簽訂合建契約及偽造自訴人名
    義出具委託書、起造人名冊、土地使用權同意書、拆屋同意
    書及展期開工切結書之事實。至同案被告乙○○前於八十年
    一月二十三日雖曾分別以郵局存證信函及委任陳朝和律師函
    催自訴人甲○及案外人周陳淑華、許秀勤等依約騰空房屋及
    基地點交，自訴人隨以存證信函否認簽約，並要求提出合建
    契約，而同案被告乙○○並未提出合建契約重申其主張，且
    於八十年五月十四日函覆自訴人略以：「本人前於八十年五
    月二日委託陳朝和律師發函台端，就台端土地合建事宜有所
    聲明，茲經雙方解釋清楚純屬誤會，本人特此聲明撤銷前函
    聲明」云云，其緣由已據同案被告乙○○陳明係為顧全大局
    ，經參酌前述自訴人曾簽名書具拆屋同意書及代刻印章之託
    託書觀之，亦難認自訴人與同案被告乙○○簽訂之合建契約
    及以自訴人名義出具之委託書、同意書係屬偽造，附此敘明
    。
(五)依證人即合建地主洪瑞文等人於本院前審調查時到庭證述，
    證人洪瑞文於證稱：「當初要改建時是乙○○拿到我家去蓋
    章的」等語；賴鎮安證稱：「當然是有同意要改建，所以我
    有蓋章，但是印章不是我刻的，我有同意要蓋章，我是與乙○○簽契約，我有同意要蓋章，大概是集體蓋章」等語；陳
    楊智惠證稱：「當初我有同意要改建，…蓋大樓我有同意，
    印章不是我的」等語；張碧珠證稱：「當初我有同意要改建
    ，但是印章部分，太久了，我記不清楚」等語；林美智證稱
    ：「當時蓋章的情形我已記不清楚，但是當時我有同意」等
    語；彭戍英證稱：「當時蓋章的情形太久了，我記不清楚，
    但是我有同意」等語：林洪綢證稱：「我不認識字，但是大
    家都有同意，是否有帶印章去，我記不清楚了」等語；羅心
    良證稱：「我有同意，但是印章的事情，我現在不知道了」
    等語；周張淑華證稱：「我有同意，但是時間很久，印章的
    事情我不知道了」等語；證人郭偉雄證稱：「當時我有同意
    ，但是印章我沒有印象」等語（見本院上更（二）卷九十一
    年十月十七日訊問筆錄）。綜上證言可知，同案被告乙○○
    、林麗霞確係得地主（包括自訴人）之同意而簽訂合建契約
    ，且被告丁○○、戊○○所經營之文普公司自乙○○受讓合
    建權利，因受地主委任辦理合建事務，而本件合建所使用之
    地主印章，或係由地主親自用印，或係由乙○○等本於處理
    委任事務所受授權，而代刻使用，則縱令被告丁○○、戊○○二人有代刻自訴人印章蓋用委託書、起造人名冊、土地使
    用權同意書、建築執照申請書、拆屋同意書、展期開工切結
    書等文件，並持以申請各該證照，均係為達成合建之目的所
    必需，自難認有何自訴人所指行使偽造私文書等犯行。而查
    自訴人同意合建，並出具委託書，委託乙○○代刻及保管其
    印章及指定起造人印章（便章），以供申請建造執照、使用
    執照以及一切與興建房屋至產權登記所須文件用印之需要使
    用，是本件就系爭建築物向主管機關申請建造執照，自無使
    公務員登載不實之可言。
(六)按測謊鑑定，係依一般人在說謊時，會產生遲疑、緊張、恐
    懼、不安等心理波動現象，乃以科學方法，由鑑定人利用測
    謊儀器，將受測者之上開情緒波動反應情形加以紀錄，用以
    分析判斷受測者之供述是否違反其內心之真意而屬虛偽不實
    。故測謊鑑定，倘鑑定人具備專業之知識技能，復基於保障
    緘默權而事先獲得受測者之同意，所使用之測謊儀器及其測
    試之問題與方法又具專業可靠性時，該測謊結果，如就有利
    之供述，經鑑定人分析判斷有不實之情緒波動反應，依補強
    性法則，雖不得作為有罪判決之唯一證據，但非無證據能力
    ，仍得供裁判之佐證，其證明力如何，事實審法院有自由判
    斷之職權；反之，若其有利之供述，經鑑定並無任何虛偽供
    述之情緒波動反應，又無其他合法之積極證據足以證明該部
    分之犯罪事實時，即可印證其真實性，非不得為有利於受測
    者之認定（參照最高法院八十八年度台上字第二九三六號判
    決），查本件經徵得被告丁○○、戊○○之同意後，囑託法
    務部調查局對於前開被告供述之真實性進行測謊鑑定，經法
    務部調查局以「控制問題法」、「混合問題法」對於被告施
    測鑑定結果，認定：「丁○○、戊○○稱：（一）本案地主
    們有同意相關改建手續由文普公司全權處理；（二）文普公
    司是依據地主們簽署的委託書始代刻印章辦理相關手續等語
    ，經測試均無情緒波動反應，研判未說謊」，此有該局九十
    一年十月二十一日調科參字第０九一００六一二四五０號測
    謊報告書乙紙附卷可憑，而自訴人則未表明是否願意接受測
    謊，亦未於指定時間前往施測。被告丁○○及戊○○上開否
    認犯罪之供述，經施以測謊鑑定之結果，既未出現供述不實
    之情緒波動反應，且有上開筆跡鑑定結果，及證人洪瑞文、
    賴鎮安、陳楊智惠、張碧珠、林美智、彭戍英、林洪綢、羅
    心良、周張淑華、郭偉雄證述上開內容勾稽相符之證詞可資
    參酌，並衡諸被告丁○○及戊○○等人願意接受測謊鑑定，
    而自訴人則未依指定期日前往測謊鑑定等情判斷，則被告丁○○、戊○○辯稱：「本件地主有同意相關改建手續由文普
    公司全權處理，文普公司是依據地主簽署的委託書始代刻印
    章辦理相關手續」等語，自較之自訴人之指訴為可信。
(七)查自訴人指訴同案被告乙○○及林麗霞二人利用系爭台北市
    大安區○○路○○段第二六六等號土地地主原與案外人國榕
    公司商議合建事宜，而取得自訴人及各地主簽署出席會議之
    名冊及原預備與國榕公司簽約之地主名冊，以移花接木方式
    ，利用上開地主簽名之名冊，銜接在渠等所偽造各地主（包
    括自訴人在內）同意與乙○○合建十二層及十七層大樓之「
    合建契約書」之末，而認乙○○、林麗霞涉有刑法偽造私文
    書罪嫌，惟此經本院九十年度上更（二）字第七四二號調查
    審理結果，認並無何積極證據足資證明乙○○、林麗霞涉有
    偽造「合建契約書」之行為，而以原審法院諭知乙○○、林
    麗霞二人無罪之判決，並無不當，判決駁回自訴人之上訴，
    嗣自訴人不服上訴最高法院，亦經最高法院九十二年度台上
    字第一０００號駁回其就此部分之上訴而告確定，自堪認自
    訴人確有與其他地主同意乙○○簽訂上揭十二層及十七層大
    樓之「合建契約書」，詎自訴人竟猶一再否認有與乙○○簽
    訂何合建契約，益徵令人質疑其就本案所為指述之真實性，
    茲依自訴人與乙○○所簽訂之合建契約書附件之建材設備表
    第一項之記載，其委託設計之建築師即為丙○○建築師事務
    所，是丙○○建築師乃係乙○○與自訴人等地主簽訂合建契
    約而委任，並非被告丁○○、戊○○或文普公司所委任，應
    堪認定，此並據同案被告林麗霞供述如上，嗣乙○○將合建
    權利轉讓與被告丁○○、戊○○二人經營之文普公司，因而
    仍由丙○○繼續受任系爭建築物之有關建造執照申請等事務
    ，自訴人一再指述被告丁○○、戊○○在七十七年十二月八
    日由丙○○建築師事務所向台北市政府建築管理處申請建造
    執照前，即已偽刻自訴人之印章，蓋用於委託書、建造執照
    申請書及土地使用權同意書上，然查上揭未載日期之委託書
    及同意書，其上「甲○」等簽名，確與自訴人平日簽名之筆
    跡相同，已如前述，而查自訴人原係與乙○○簽訂合建契約
    ，依該契約書所載，向主管機關申請系爭建築物之建造執照
    手續，本應由乙○○負責，而依該契約書並即已載明委由丙○○建築師負責系爭建築物之申請建造執照手續，嗣乙○○
    將本件合建權利讓與被告丁○○、戊○○經營之文普公司，
    依渠等所簽訂之「合作興建房屋契約書」上所載，乙○○應
    負責各地主依約應交付之各項證件及用印交予文普公司以申
    請建築執照，而因文普公司並非逕與系爭土地之地主簽訂合
    建契約，因而該契約書並載明乙○○應負責協調各地主依原
    訂合建契約履行，且應將各地主之土地使用權同意書、代刻
    印章委託書及拆屋同意書交由文普公司負責保管，並隨時配
    合蓋章，有該契約書影本在卷可參（見原審卷（二）第六四
    頁），則被告丁○○、戊○○又有何必要偽刻自訴人之印章
    ，並偽造自訴人名義簽訂合建契約及自訴人名義出具之「委
    託書」、「建造執照申請書」、「土地使用權同意書」等文
    件。
(八)證人丙○○於本院前審證稱：「申請建造執照先後申請二次
    ，詳細差幾天不記得，因送案進去執照要讓他完成有個法定
    期間，無法完成比如要修正、會超過法定審查期間，如掛號
    過期會作廢，所以通常這樣會再申請一次，申請建造執照時
    ，土地所有權人之用印及蓋章都是由起造人交給我們的，過
    程也沒辦法記得清楚，人數很多，那時候都是由代表起造人
    之文普建設公司的人與我們事務所聯絡，文件也是由起造人
    整合完成再交給我們事務所去送件，詳細過程伊不清楚，而
    關於起造人如何用印、用的印章是否真正或是不是別人代刻
    或真正，我沒有辦法瞭解，申請建照時，我們只是拿證件而
    已，並不需要保管印章，也不能有印章，起造人名冊上所蓋
    之五十八人印章，我只拿到這些時就蓋好了，過程我也不得
    而知，而變更起造人名冊都由起造人決定，他用十八個還是
    五十八個我也無從瞭解，也是起造人決定，我們事務所不管
    用印問題，只管文件資料符不符合規定，用印部分由建設公
    司彙整，我只看五十八人委託書上是不是都有蓋章，起造人
    是否都有蓋章，也就是說五十八人都沒有親自到場委託，我
    只要有證件蓋齊備就可以去申請，並不需要印章，我也沒有
    印章」等語（見本院上更（一）卷第三０五頁至第三０八頁
    ），依此證人丙○○所述，足認證人丙○○係負責向主管機
    關申請系爭建築物之建造執照等手續，而申請系爭建築物建
    造執照所需之文件於交付其事務所時，該等文件上均已蓋好
    印章，而其並不知究如何蓋上，事務所亦不保管起造人之印
    章等情，是亦不足以證明被告丁○○、戊○○有偽刻自訴人
    之印章，並盜蓋在系爭建築物申請建造執照之文件上。
(九)至自訴人於本院歷審提出調查證據聲請狀，聲請調查證據：
    「１、向臺北市政府工務局建管處調閱：（１）七十七年十
    二月八日建造執照申請案卷，包括建造執照申請書、建築師
    委託書、拆除房屋同意書、全部三十二筆建築基地之各筆土
    地之土地使用權同意書、全部三十二筆土地之各筆土地登記
    謄本及地籍圖謄本、依土地法第三十四條之一規定處分之存
    證信函及報紙等文件。（２）七十八年七月八日以原七十七
    年十二月八日之建造執照申請書，重新掛號申請部分（因七
    十七年十二月八日之建造執照申請案未獲審查通過，被告復
    於七十八年七月八日以原七十八年十二月八日之建造執照申
    請書，重新掛號申請），包括建造執照申請書、建築師委託
    書、全部三十二筆建築基地之各筆土地之土地使用權同意書
    、全部三十二筆建築基地之各筆土地之土地登記簿謄本及地
    人同意書、全部三十二筆建築基地之各筆土地之土地登記簿
    謄本及地籍圖謄本等文件。（４）八十二年三月八日辦竣變
    更起造人部分：包括變更起造人申請書、建築師委託書、變
    更起造人同意書、全部三十二筆建築基地之各筆土地之土地
    登記簿謄本及地籍圖謄本等文件。２、聲請向華南商業銀行
    新生分行調閱該分行四一六五—八帳號，自七十七年十二月
    一日起至八十年十月三十日止之款項存支記錄，並向該行函
    詢華南銀行新生分行之四一六五—八帳戶係何人於何時所申
    請開立？該帳戶第一本支票簿之日期？發給Ｅ000000
    0至Ｅ0000000號支票與上開帳戶之日期？４、聲請
    命被告提出「乙○○」之「感謝書」及「切結書」上之「甲○」簽名手跡之原本，以供鑑定其上甲○簽名之真偽。
    ５、聲請傳喚同案被告乙○○，調查乙○○委請陳朝和律師
    函催自訴人依約騰空房屋及基地點交時，自訴人以存證信函
    否認有與其簽訂合建契約時，何以乙○○未能立即提出合建
    契約，反而來函「撤銷前函聲明」，並調查乙○○於七十七
    年十二月間是否因其前所涉犯妨害名譽案件猶在監執行。
    ６、聲請訊問被告林麗霞有何證據證明係徵得自訴人同意代
    刻印章？林麗霞如係十月開始簽約，當時並非地主，何以合
    建契約上載有林麗霞名字？地主如已同意簽訂合建契約，何
    以未於簽約時，順便蓋用騎縫章？何時在被告提出之四本合
    建契約原本蓋用地主名義之騎縫章？７、關於被告偽造及行
    使業已死亡多年之李水、陳李晟、洪紅英地主名義之土地使
    用權同意書，以變更取消自訴人之起造人名義部分，請鈞院
    詳查。８、請求將未填日期之「代刻印章委託書」上之其他
    填入文字部分（尤其是「乙○○部分」）送請法務部調查局
    鑑定是否確為自訴人之筆跡」等情，以資證明自訴人並未與
    同案被告乙○○簽訂何合建契約，亦未出具上揭未載日期之
    委託書、同意書等文件。然查：自訴人確有與同案被告乙○○簽訂合建契約，同意合建並授權乙○○代刻、保管印章，
    以供用於申請建築執照及其他相關文件，而自訴人之印章均
    係在其授權目的及範圍使用等情，已如前述，且同案被告乙○○就其如何與自訴人簽訂合建契約及由自訴人出具委託代
    刻印章之委託書、同意拆除舊屋改建之同意書等文件，已據
    乙○○供述甚詳在卷，至乙○○固有於七十七年九月二十二
    日因妨害名譽案件入監服刑，惟查系爭土地地主眾多，系爭
    合建契約之簽訂並非一蹴可及，歷經多時磋商，始行完成，
    而依同案被告林麗霞上揭供述，本件合建由其與乙○○共同
    與地主磋商合建事宜，大部份並由其處理，是同案被告乙○○不無委由其妹即林麗霞共同處理本件合建之相關事宜，是
    尚難以乙○○有入監服刑之事實，即認自訴人與乙○○簽訂
    之合建契約係屬偽造，核無再傳訊同案被告乙○○、林麗霞
    之必要﹔至於本件合建案申請建造執照之次數、感謝書上自
    訴人簽名之真偽、合建契約騎縫章係於何時、由何人所蓋等
    情，尚與本院認定之上開事實無涉，自訴人為此聲請本院向
    臺北市政府工務局調取上開文件、向華南商業銀行新生分行
    調取上開文件並函詢上述事項，命同案被告乙○○提出感謝
    書原本以供鑑定等節，均無調查之必要。又本件合建地主李
    水、陳李晟、洪紅英地主固已死亡多年，惟縱被告等有偽造
    李水、陳李晟、洪紅英地主名義之土地使用權同意書，然本
    件自訴人並非犯罪之被害人，自訴人所指此節，尚無調查之
    必要。又自訴人請求將上揭未填日期之「代刻印章委託書」
    上之其他填入文字部分（尤其是「乙○○部分」）送請法務
    部調查局鑑定是否確為自訴人之筆跡」乙節，惟查此未載日
    期之委託書，既確係由自訴人簽署其姓名而出具，至其上之
    其他填入之文字內容究係由何人所填載，並不影響自訴人出
    具該委託書之效力，自無再送請鑑定之必要，附此敘明。
四、綜上所述，本件係因合建事宜，自訴人向文普公司需索特優
    於其他地主之條件，致建方與地主互信關係破裂衍生之民事
    糾葛，自訴人指訴被告丁○○、戊○○涉犯前揭罪嫌，其所
    憑證據尚不足認定被告丁○○、戊○○涉有該等罪嫌，本案
    尚未達於通常一般之人均不致有所懷疑，得確信其為真實之
    程度，而有合理性懷疑之存在，本院無從形成有罪之確信，
    此外，復查無其他積極證據足認被告丁○○、戊○○有自訴
    人所指訴之此部分犯行，本件尚難僅憑自訴人片面之指訴即
    認被告丁○○、戊○○應負上揭犯行，被告丁○○、戊○○
    上揭所辯，應堪採信，則不能證明被告丁○○、戊○○有前
    開此部分犯罪，根據「罪證有疑，利於被告」之證據法則與
    前開說明，本應為被告丁○○、戊○○無罪之判決，惟自訴
    人認此部分與前揭論罪科刑部分，有連續犯之歸關係，屬裁
    判上之一罪，故不另為無罪之諭知。原審因認不能證明被告
    丁○○、戊○○此部份犯罪，而就此部分為被告丁○○、戊○○無罪之認定，經核尚無不合，自訴人上訴意旨猶執陳詞
    ，指摘原審判決被告等無罪係屬不當，求予廢棄改判，並無
    理由。
參、被告丁○○、戊○○被訴偽造徐蔡素珠、彭春香印文、文書
    自訴不受理部分：
一、自訴意旨略以：被告丁○○、戊○○明知乙○○尚未與地主
    徐蔡素珠、彭春香二人二六六、二六九、二七０及二七五號
    地主簽訂地上十六樓、地下三層之合建契約，竟擅自作主，
    於七十七年十二月一日，復偽刻其他地主徐蔡素珠、彭春香
    等人私章，進而偽造其等出具之委託書，交由建築師丙○○
    據以偽造起造人名冊、土地使用權同意書，並於同月八日向
    台北市政府工務局建築管理處（下簡稱建管處）申請建築執
    照，足以生損害於自訴人及工務局。因認此部分被告丁○○
    、戊○○二人亦涉有刑法偽造印文、行使偽造私文書罪嫌云
    云。
二、按犯罪之被害人得提起自訴，刑事訴訟法第三百十九條第一
    項定有明文，而此所稱之犯罪被害人，係指因犯罪而直接受
    害之人而言，而不得提起自訴而提起者，應諭知不受理之判
    決，同法第三百三十四條亦定有明文。本案自訴意旨指訴被
    告丁○○、戊○○二人偽造徐蔡素珠、彭春香等地主委託書
    、起造人名冊及土地使用權同意書，其犯罪之直接被害人乃
    為徐蔡素珠、彭春香二人，自訴人既非此部分所指犯罪之直
    接被害人，自不得提起自訴，其竟仍提起此部分自訴，自有
    違前述規定，原審未加詳查，併就此部分為無罪之諭知，尚
    有未當。惟因自訴人認此部分與前述論罪科刑部分，有連續
    犯之關係，屬裁判上之一罪，故不另為不受理之判決。
據上論斷，應依刑事訴訟法第三百六十九條第一項前段、第三百
六十四條、第二百九十九條第一項前段，刑法第二條第一項、第
二百十六條、第二百十條、第二百十四條、第五十五條、第四十
一條第一項前段、第七十四條第一項，戡亂時期罰金罰鍰提高標
準條例第一條前段、第二條第一項，判決如主文。
中　　　華　　　民　　　國　　94　　年　　2　月   1　 日
                  刑事第四庭審判長法  官　許增男
                                  法  官  謝靜恒
                                  法  官  周煙平
以上正本證明與原本無異。
如不服本判決，應於收受送達後十日內向本院提出上訴書狀，其
未敘述上訴之理由者並得於提起上訴後十日內向本院補提理由書
（均須按他造當事人之人數附繕本）。
                                  書記官  蕭麗珍
中　　華　　民　　國　　94　　年　　2 　　月　　3 　　日
附錄：本案論罪科刑法條全文
中華民國刑法第216條
 (行使偽造變造或登載不實之文書罪)
行使第條至第條之文書者，依偽造、變造文書或登載不實事項或
使登載不實事項之規定處斷。
中華民國刑法第210條
 (偽造變造私文書罪)
偽造、變造私文書，足以生損害於公眾或他人者，處五年以下有
期徒刑。
中華民國刑法第214條
 (使公務員登載不實罪)
明知為不實之事項，而使公務員登載於職務上所掌之公文書，足
以生損害於公眾或他人者，處三年以下有期徒刑、拘役或五百元
以下罰金。
